臺灣桃園地方法院民事判決　　　　　　　99年度訴字第1989號
原　　　告　財政部國有財產局
法定代理人　張佩智
訴訟代理人　李良珠
　　　　　　吳泰焜
複　代理人　李燿光
　　　　　　蘇嘉卿
被　　　告　郭范寶妹
　　　　　　王錦城
　　　　　　范騰岳
　　　　　　石惠美
　　　　　　石明進
　　　　　　石明賜
　　　　　　石明結
　　　　　　石秀美
　　　　　　石淑美
上列當事人間請求塗銷地上權登記事件，於民國100 年7 月14日
言詞辯論終結，本院判決如下：
    主  文
被告應就被繼承人范光華坐落桃園縣平鎮市○○段一四○五、一
四○五之一及一四○五之三地號土地，收件字號為桃園縣平鎮地
政事務所中字第九○○○○七號，設定權利範圍為七五點四一平
方公尺，存續期間空白之地上權辦理繼承登記。
前項所示地上權應予終止。
被告應將第一項所示之地上權登記予以塗銷。
訴訟費用由被告連帶負擔。
    事實及理由
壹、程序部分：
一、按財政部設國有財產局，承辦國有財產之取得、保管、使用
    、收益及處分事務，國有財產法第1 條及第9 條第2 項定有
    明文；準此，凡有關國有財產中公用財產之處分涉訟者，僅
    國有財產局對於為訴訟標的客體之國有財產有處分之權能，
    自應以國有財產局為原告或被告，當事人之適格始無欠缺。
    本件桃園縣平鎮市○○段（下稱同段）1405、1405-1及1405
    -3地號土地為國有且由原告管理，原告請求法院判決終止地
    上權，並請求被告就上開地上權辦理繼承登記後塗銷地上權
    登記，參諸上開說明，原告之當事人適格並無欠缺，先予敘
    明。
二、本件被告郭范寶妹、王錦城、石惠美、石明進、石明賜、石
    明結、石秀美、石淑美，經合法通知，均未於最後言詞辯論
    期日到場，核無民事訴訟法第386 條所列各款情形，爰依原
    告之聲請，由其一造辯論而為判決。
貳、實體部分：
一、原告主張：
  (一)原告經管坐落同段1405地號（重測前為桃園縣平鎮市○○段
    7 地號）土地，依土地總登記簿他項權利部之記載，上開土
    地上設有權利人為范光華之地上權〔權利範圍22坪8 合1 勺
    （相當於75.41 平方公尺），以建築改良物為目的，存續期
    間、地租或利息均為空白，下稱系爭地上權〕。上開土地後
    因分割增加同段1405-1及1405-3地號2 筆土地，系爭地上權
    登記並隨同轉載，然未分割計算地上權之權利範圍，故系爭
    地上權之權利範圍合計仍應為75.41 平方公尺。
  (二)按「地上權未定有期限者，存續期間逾20年或地上權成立之
    目的已不存在時，法院得因當事人之請求，斟酌地上權成立
    之目的、建築物或工作物之種類、性質及利用狀況等情形，
    定其存續期間或終止其地上權。」民法第833 條之1 定有明
    文。系爭地上權設定迄今已逾60年以上，且同段1405、1405
    -1地號土地上原有同段878 建號（門牌號碼為桃園縣平鎮市
    ○○路7 號），建物所有權人為訴外人李清煌，然上開建物
    依桃園縣平鎮地政事務所民國98年4 月10日會勘紀錄略謂：
    「現場建物為加強磚造三樓房屋，已非土造一層房屋，應予
    辦理建物878 建號滅失」等語，並已辦理上開建物建號塗銷
    在案。系爭地上權之目的既以建築物為目的，而地上權人范
    光華自始未依設定地上權之目的搭建任何建築物，顯有妨害
    原告對於土地所有權之完整性，並阻礙土地效用之發揮，系
    爭地上權成立之目的已不存在，自應允許原告依上開規定請
    求判決終止系爭地上權。
  (三)又依民法第1138條第1 款及第1140條規定，直系血親卑親屬
    為除配偶外之第一順序遺產繼承人，而直系血親卑親屬有於
    繼承開始前死亡，由其直系血親卑親屬代位繼承其應繼分。
    本件地上權人范光華於76年6 月1 日死亡，系爭地上權應由
    其配偶王鴛鴦與子女即石王玉英、被告郭范寶妹、王錦城及
    范騰岳共同繼承，惟石王玉英先於范光華於63年7 月21日死
    亡，故由石王玉英子女即被告石惠美、石明賜、石明進、石
    明結、石秀美及石淑美共同代位繼承石王玉英之應繼分，嗣
    王鴛鴦於86年10月25日死亡，其應繼分由被告郭范寶妹、王
    錦城及范騰岳及石王玉英之代位繼承人即被告石惠美、石明
    賜、石明進、石明結、石秀美、石淑美分別繼承。惟系爭地
    上權人范光華之法定繼承人即被告迄今尚未辦理繼承登記，
    此觀土地登記謄本即明。復依民法第759 條規定，因繼承，
    於登記前已取得不動產物權者，應經登記，始得處分其物權
    。本件地上權人范光華死亡後，其繼承人即被告未為繼承登
    記前，無從進行塗銷地上權之處分行為，爰請求被告辦理繼
    承登記後，塗銷地上權登記。
  (四)聲明：如主文所示。
二、被告答辯如下：
  (一)被告范騰岳、石惠美：其均不知有系爭地上權，土地上本來
    有一棟房屋，但范光華死後房子就賣掉了，房子也被別人改
    建過，被告均不住在該筆土地上，對塗銷系爭地上權沒有意
    見。
  (二)被告郭范寶妹、王錦城、石明進、石明賜、石明結、石秀美
    、石淑美均未於言詞辯論期日到場，亦未提出準備書狀作何
    聲明或陳述。
三、本院判斷：
  (一)原告主張同段1405、1405-1及1405-3地號土地為其所管理，
    並設定有權利人為范光華之系爭地上權〔權利範圍22坪8 合
    1 勺（相當於75.41 平方公尺），以建築改良物為目的，存
    續期間、地租或利息均為空白〕；范光華已於76年6 月1 日
    死亡，被告分別為范光華之繼承人及代位繼承人，系爭地上
    權尚未辦理繼承登記等情，業據原告提出土地總登記簿、土
    地登記簿、范光華原籍及除戶戶籍謄本、繼承系統表及各繼
    承人戶籍謄本等為證（見本院99年度壢簡調字第726 號卷，
    下稱壢簡調字卷，第7-41頁），復為被告范騰岳、石惠美所
    不爭執，另被告郭范寶妹、王錦城、石明進、石明賜、石明
    結、石秀美、石淑美已於相當時期受合法之通知，既未於言
    詞辯論期日到場，亦未提出書狀作何聲明、陳述以供本院審
    酌，依民事訴訟法第280 條第3 項前段準用同條第1 項前段
    之結果，視同渠等對於原告主張之事實自認，故堪信原告前
    揭主張為真實。
  (二)按民法第832 條規定，稱普通地上權者，謂以在他人土地之
    上下有建築物或其他工作物為目的，而使用其土地之權。又
    地上權不因建築物或其他工作物之滅失而消滅，則為民法第
    841 條所明定。惟按，於99年2 月3 日修正公布增訂民法第
    833 條之1 規定：「地上權未定有期限者，存續期間逾20年
    或地上權成立之目的已不存在時，法院得因當事人之請求，
    斟酌地上權成立之目的、建築物或工作物之種類、性質及利
    用狀況等情形，定其存續期間或終止其地上權。」同日修正
    公布增訂民法物權編施行法第13條之1 規定：「修正之民法
    第833 條之1 規定，於民法物權編中華民國99年1 月5 日修
    正之條文施行前未定有期限之地上權，亦適用之。」又同施
    行法第24條規定：「本施行法自民法物權編施行之日施行。
    民法物權編修正條文及本施行法修正條文，自公布後6 個月
    施行。」本件言詞辯論終結時，上開修正法律已經開始施行
    適用，合先敘明。
  (三)原告主張：系爭地上權設定迄今已逾60年以上，且同段1405
    、1405-1地號土地上原有同段878 建號（門牌號碼為桃園縣
    平鎮市○○路7 號），建物所有權人為訴外人李清煌，惟已
    滅失等語，並提出土地建物查詢資料、桃園縣平鎮地政事務
    所98年4 月10日會勘紀錄及該地政事務所98年4 月10日平地
    測字第0981000744號函為證（見壢簡調字卷第42、45-46 頁
    ），則地上權人范光華是否確曾行使地上權並搭建建築改良
    物，即屬可疑，且被告范騰岳、石惠美亦表示：不知有系爭
    地上權，土地上之房屋已賣掉，被告均不住在該土地上等語
    ，益徵系爭地上權於范光華死亡後，其繼承人均未行使系爭
    地上權，足認系爭地上權成立之目的已不存在。參以系爭地
    上權並未約定任何地租，且設定迄今已存續逾60年，倘任令
    其繼續存在，勢必將有礙於原告對上開土地之使用，且有害
    於土地之經濟價值。因此，本院認為原告請求本院予以終止
    系爭地上權為有理由，應予以終止。
  (四)再按因繼承於登記前已取得不動產物權者，應經登記，始得
    處分其物權；所有人對於妨害其所有權者，得請求除去之，
    民法第759 條、第767 條第1 項中段亦有明文。系爭地上權
    既經本院予以終止，且被告又為地上權人范光華之法定繼承
    人，則原告請求被告就系爭地上權辦理繼承登記，並塗銷系
    爭地上權之登記，即屬有據，應予准許。
四、綜上，原告依民法第833 條之1 規定，請求本院終止系爭地
    上權，要屬可採，應予終止之。又原告依第759 條、第767
    條第1 項中段規定，請求被告就系爭地上權辦理繼承登記並
    予以塗銷，為有理由，應予准許。
五、據上論結，本件原告之訴為有理由，依民事訴訟法第385 條
    第1 項前段、第78條、第85條第2 項，判決如主文。
中    華    民    國  100     年    8     月    12    日
                  民事第一庭  審判長法  官  郭琇玲
                                    法  官  陳振嘉
                                    法  官  郭俊德
以上正本係照原本作成
如對本判決上訴，須於判決送達後 20 日內向本院提出上訴狀。
如委任律師提起上訴者，應一併繳納上訴審裁判費。
中    華    民    國   100    年    8     月    12    日
                                    書記官  黃澧